【裁判字號】    94,訴,887
【裁判日期】    950418
【裁判案由】    違反選舉罷免法
【裁判全文】
臺灣新竹地方法院刑事判決               94年度訴字第887號
    公  訴  人  臺灣新竹地方法院檢察署檢察官
    被      告  癸○○
    選任辯護人  羅秉成律師
                魏順華律師
    被      告  戊○○
    選任辯護人  洪大明律師
上列被告因違反公職人員選舉罷免法案件，經檢察官提起公訴（
94年度選偵字第17號），本院判決如下：
    主  文
癸○○、戊○○均無罪。
    理  由
甲、本件公訴意旨略以：被告癸○○係現任新竹市議會議員，已
    登記參選第7屆新竹市第4選區（即北區）議員選舉，被告戊○○則為癸○○結識10餘年之朋友。被告2人均知悉公職人
    員選舉乃民主政治重要之一環，為期選舉之公正、公平，不
    得對於有投票權人行求賄賂或其他不正利益。詎被告癸○○
    慮及其向來得票均集中在新竹市南寮地區且本次選舉競爭激
    烈（其參選之第4選區，登記參選者18人、應選8席，含2席
    婦女保障名額），為拓展並保障新竹市南寮地區以外區域之
    得票數，乃與被告戊○○基於對於有投票權人行求賄賂而約
    其投票權為一定行使之概括犯意聯絡，先於民國94年10月間
    某日由癸○○向位於臺中縣大里市○○○路46巷1弄6號之「
    台全（起訴書、論告書誤載為全台）茶葉有限公司」（下稱
    台全公司）負責人己○○訂購杉林溪烏龍茶50斤（包裝方式
    為1罐4兩、每10斤即40罐為1箱，每罐均為黑色包裝，價格
    每斤新臺幣《下同》2千元），並指示己○○於94年10月23
    日將上開茶葉送往被告癸○○設在新竹市○○路253號之服
    務處，由乙○○代為簽收後，即以如附表所示之時間、地點
    、方式，致贈設籍於新竹市北區之子○○、丙○○、庚○○
    等具有上開選舉投票權之人2罐（即0.5斤）至6罐（即1.5斤
    ）不等之茶葉禮盒，以此行求子○○、丙○○、庚○○等人
    ，而約使其等於94年12月3日舉行之新竹市第7屆市議員選舉
    投票予被告癸○○。嗣於94年10月29日，經法務部調查局新
    竹市調查站（下稱調查站）、新竹市警察局刑事警察大隊持
    搜索票搜索乙○○住處（即癸○○服務處）、被告戊○○住
    處及車輛後，扣得用以行求有投票權人之杉林溪茶葉166 罐
    及臺灣上選高山茶14罐等物，另子○○、丙○○、庚○○則
    自行交出被告癸○○、被告戊○○用以行求賄賂之茶葉禮盒
    6罐（價值2千3百元）、2罐（價值3百元）及2罐（價值3百
    元），因認被告2人均涉犯公職人員選舉罷免法第90條之1第
    1項之對於有投票權之人交付賄賂而約其投票權為一定之行
    使之罪嫌（按起訴書原記載被告2人均涉犯公職人員選舉罷
    免法第90條之1第1項之對於有投票權之人行求賄賂而約其投
    票權為一定之行使之罪嫌，嗣經公訴人提出論告書更正為被
    告2人均涉犯公職人員選舉罷免法第90條之1第1項之對於有
    投票權之人交付賄賂而約其投票權為一定之行使之罪嫌）。
乙、按犯罪事實應依證據認定之，無證據不得認定犯罪事實；不
    能證明被告犯罪者，應諭知無罪之判決。刑事訴訟法第154
    條第2項、第301條第1項分別定有明文。又認定不利於被告
    之事實須依積極證據，茍積極證據不足為不利於被告事實之
    認定時，即應為有利於被告之認定，更不必有何有利之證據
    ，再事實之認定，應憑證據，如未能發現相當證據，或證據
    不足以證明，自不能以推測或擬制之方法，為裁判基礎。此
    所謂認定犯罪事實所憑之證據，雖不以直接證據為限，間接
    證據亦包括在內，然無論直接或間接證據，其為訴訟上之證
    明，須於通常一般之人均不致於有所懷疑，而得確信其為真
    實之程度者，始得據之為有罪之認定，有最高法院30年上字
    第816號、40年台上第86號、76年台上第4986號判例可資參
    照。
丙、公訴人認被告2人均涉犯公職人員選舉罷免法第90條之1第1
    項之對於有投票權之人交付賄賂而約其投票權為一定之行使
    之罪嫌，係以被告癸○○於調查站詢問及偵查中之供述；
    被告戊○○於偵查中之供述；證人丁○○於調查站詢問
    時之供述及偵查中具結之證述；證人丙○○於偵查中具結
    之證述；證人子○○、丑○○於偵查中具結之證述；證
    人庚○○、辛○○於調查站詢問及偵查中之供述；證人己○○於偵查中具結之證述；證人乙○○於偵查中具結之證
    述；證人己○○提出之茶葉送貨單及自行記載之銷售紀錄
    ；調查站製作之搜索扣押筆錄；經搜索扣案之茶葉禮盒
    及證人子○○、丙○○、庚○○交出之茶葉禮盒、宣傳單；
    調查站於94年10月25日對被告2人蒐證之光碟及翻拍相片
    ；通訊監察譯文（94年10月25日下午4時51分）等件，為
    其論據。
丁、證據能力之爭執
一、被告癸○○其選任辯護人以：證人丁○○於調查站之陳述，
    為傳聞證據，無證據能力。
二、按被告以外之人於審判外之言詞或書面陳述，除法律有規定
    者外，不得作為證據，刑事訴訟法第159條第1項定有明文。
    查證人丁○○在調查站所為陳述，屬於被告癸○○以外之人
    於審判外之言詞陳述，依據上揭規定，證人丁○○在調查站
    所為陳述，不得作為認定被告癸○○之證據。另依刑事訴訟
    法第159條之5第2項規定，被告戊○○及其選任辯護人並未
    就此聲明異議，自得為作為被告戊○○之證據，併此敘明。
戊、訊據被告癸○○堅詞否認賄選犯行，辯稱：起訴書所指50斤
    杉林溪烏龍茶係乙○○所購買自用，被告癸○○雖曾向乙○○調借1斤（4罐）之茶葉，央使被告戊○○代為致贈子○○
    （其子丑○○代收），但此純屬茶友互贈，禮尚往來之舉，
    與市議員選舉無關；又被告癸○○固經丁○○陪同，拜訪丙○○、庚○○等人，欲邀請渠等參加94年11月5日被告癸○○競選總部成立大會，但並無以饋贈茶葉之方法，行求渠等
    投票支持之意思與事實。被告癸○○係事後始知被告戊○○
    自作主張，致贈其自購之高山茶予丙○○、庚○○（其女辛○○代收），但此贈禮行為被告癸○○事先既不知情，也不
    曾授意被告戊○○如此作為，自無以此方法行求吳、張2 人
    投票支持被告癸○○之意思與事實等語。另訊據被告戊○○
    於本院第1次訊問中固坦承賄選犯行，惟否認被告癸○○為
    共犯，其於準備程序中否認賄選犯行，辯稱：我沒有買50斤
    茶葉行賄選民，在乙○○住處查扣之茶葉，與我無關，我是
    拿自己販售之價值3百元茶葉贈送子○○等3人，這些茶葉是
    向茶商己○○、陳奕成購入，與癸○○無關等語。
己、經查：
一、按公職人員選舉罷免法第90條之1第1項之投票行賄罪，係以
    對於有投票權之人，行求期約或交付賄賂或其他不正利益，
    而約其不行使投票權或為一定之行使為構成要件，細繹其要
    件有三：(1)行為人須對於有投票權之人為之；(2)行為人必須
    有行求、期約或交付賄賂或其他不正利益之行為；(3)行為人
    須約使有投票權人為一定之行使或不行使投票權。而所謂「
    行求」，係指行賄人自行向對方提出賄賂或不正利益，以備
    交付，只以行賄者一方之意思表示為已足，不以受賄者之允
    諾為必要；至所謂「期約」，係指行賄者與受賄者雙方就期
    望而為約定於一定期間內交付賄賂或利益，乃雙方意思已合
    致而尚待交付；「交付」，係指行賄者事實上將賄賂或不正
    利益交付受賄者收受之行為。又不論何階段之行為態樣，行
    為人之行為是否該當於公職人員選舉罷免法第90條之1第1項
    之投票行賄罪，除應該當上開三要件外，亦須視行為人主觀
    上是否具有行賄之犯意，而約使有投票權人為投票權一定之
    行使或不行使；而客觀上行為人所行求期約或交付之賄賂或
    不正利益可認係約使投票權人為投票權之一定行使或不行使
    之對價，以及所行求、期約、交付之對象是否為有投票權人
    而定。上開對價關係，在於行賄者之一方，係認知其所行求
    、期約或交付之意思表示，乃為約使有投票權人為投票權一
    定之行使或不行使；在受賄者之一方，亦應認知行賄者對其
    所行求、期約或交付之意思表示，乃為約使其為投票權一定
    之行使或不行使，且對有投票權人交付之財物或不正利益，
    而應綜合社會價值觀念、授受雙方之認知及其他客觀情事而
    為判斷，倘足認其與要約有投票權人為投票權一定之行使或
    不行使間，具有對價關係時，即足以該當犯罪（最高法院92
    年台上字第4921號判決參照）。
二、公訴人認被告2人基於投票行賄之犯意聯絡而向台全公司負
    責人己○○訂購杉林溪烏龍茶50斤一節，業據被告2人否認
    購買上開50斤杉林溪烏龍茶，辯稱：係乙○○所購買，被告
    癸○○僅係借1斤茶葉贈送丙○○品茗等語。經查：
（一）上開50斤杉林溪烏龍茶之買賣經過，業據證人即台全公司
      己○○於94年12月29日調查站證稱：「...94 年10月初，
      癸○○打電話問我今年杉林溪烏龍茶冬茶是否已經出產，
      並要我於出產送一些茶葉給他，10月下旬杉林溪烏龍茶冬
      茶出產後，我便於10月23日下午帶50斤茶葉到新竹市，並
      且打電話給癸○○，並且問他茶葉要送到何處，癸○○告
      訴我將茶葉送到新竹市○○路與和平路路口的服務處，交
      給服務處內的乙○○，乙○○當時要我送60斤茶葉給他，
      但當時我的車上只有50斤茶葉，剩下的10斤茶葉我尚未交
      給乙○○」、「我原本不認識乙○○，癸○○當初向我表
      示他的朋友想向我訂購茶葉，我才依照癸○○的指示將茶
      葉送到和平路，並由乙○○簽收」等語（見選他字第119
      號偵查卷第66頁），嗣經證人己○○於同日偵訊中證述：
      「是癸○○於10月10日左右先與我聯絡，問說杉林溪茶葉
      出來沒有，他說他朋友要買，然後我說當時還沒有，要十
      幾天以後，他說出來後先拿樣品給我，說他朋友要，我心
      想我從台中上來，假如對方要的話，我就直接從車上拿下
      來賣給他，雖然出貨單上寫六十斤，但我內帳只有記載五
      十斤」等語（見選他字第119號偵查卷第111頁），復經證
      人己○○於本院經檢辯雙方交互詰問中仍就交易過程等重
      要之事項為相同一致之證詞（見本院卷第1宗第187至209
      頁）。參以證人己○○向調查站提出之記事簿節本中記載
      ：「10/23、彭議員、（乙○○）、50x2000杉」及抬頭記
      明乙○○先生之94年10月23日估價單品名欄記載「茶杉林
      溪」、數量欄記載「60」、單價欄記載「2,000」、金額
      欄記載「120000」等情（見選他字第119號偵查卷第68、
      69頁），核與證人己○○上開所述相符，堪認證人己○○
      之上開證詞，堪予採信。雖證人己○○於本院交互詰問中
      證述：尚未寄出之10斤杉林溪烏龍茶之買主為被告癸○○
      部分，核與其在調查站、偵訊中所證述買主為乙○○不符
      ，惟此細節之不符，尚無足影響本院採認證人己○○之證
      詞，併此敘明。
（二）證人乙○○於94年10月29日偵訊中證述：向己○○所購之
      50斤杉林溪烏龍茶，除自用外，1斤給弟弟，5斤送香山玄
      清宮，1斤送朋友寅○○等語（見選他字第119號偵查卷第
      109頁）；及於本院交互詰問中證述：向台全公司購入之
      50斤共200罐之杉林溪茶葉，其中4罐（即1斤）借給被告
      癸○○、4罐（即1斤）給弟弟甲○○、4罐給朋友寅○○
      （即1斤）、20罐（即5斤）給玄清宮；其中寅○○住在新
      竹市南區之選區內等語（見本院卷第1宗第218至221、235
      頁），核與證人甲○○、寅○○、卯○○（即太初玄清宮
      主任委員）於本院交互詰問中證述：自乙○○處取得之茶
      葉種類、數量等情相符（見本院卷第1宗第237至257頁）
      ，合計上開出借、交付之茶葉數量共32罐，另加計證人乙○○自己喝完2罐、及扣案之茶葉166罐，總計為200罐即
      50斤茶葉，由上可認乙○○可自由處分該50斤茶葉，且其
      贈送、分賣茶葉之對象，並非限於被告癸○○參選之新竹
      市北區選區內。此外，買受該50斤杉林溪烏龍茶價金共10
      萬元，業據證人乙○○以其配偶柯玉璧之名義所簽發同額
      新竹商銀新興分行支票給付之情，有證人己○○當庭提出
      之客票紀錄正本供本院查核無訛後影印附卷可稽（見本院
      卷第1宗第284頁），是認證人乙○○證述扣案之杉林溪茶
      葉為其向證人己○○所購買，堪足採信。雖證人乙○○於
      94年10月29日調查站證述：購買茶葉供自己飲用云云，惟
      其已於同日偵訊中改稱：分送親友等語，業如前述，至證
      人乙○○於調查站、偵訊中被問及被告戊○○拿茶葉之原
      因，答稱不知道一節，亦據證人乙○○於本院交互詰問中
      證稱：因為對當時情況不瞭解，所以沒有提到被告癸○○
      借4罐（即1斤）茶葉之事等語（見本院卷第1宗第231、23
      2頁），證人乙○○就此部分前後證述不一致，亦無足影
      響本院採認證人乙○○之證詞，併此敘明。
（三）綜上所述，被告2人此部分所辯，應非虛妄，此外，復查
      無其他積極證據足認上開上開50斤杉林溪烏龍茶，確係被
      告2人所購買，公訴人此部分之認定，難認有據。至證人
      子○○確有收到之台全公司杉林溪烏龍茶4罐（即1斤）之
      事實，尚須進一步審究交付該4罐茶葉行為，有無該當於
      投票行賄罪之構成要件，此部分詳下述，茲不贅述。
三、被告戊○○於附表所示之時間、地點，對於設籍在新竹市北
    區之子○○贈送4罐台全公司之杉林溪烏龍茶、2罐高山茶；
    贈送丙○○、庚○○各2罐高山茶等事實，此為兩造所不爭
    執事項，並記明準備程序筆錄可憑（見本院卷第1宗第51頁
    ），另參酌兩造不爭執證據能力之蒐證光碟及翻拍照片，堪
    認上開不爭執事項，應屬真實。然，殊不論戊○○贈送茶葉
    予子○○、丙○○、庚○○係被告戊○○之個人行為，抑或
    被告癸○○、戊○○之共同行為，本案所應審究者，在於該
    致贈茶葉行為有無該當公職人員選舉罷免法第90條之1第1項
    之投票行賄罪構成要件，經查：
（一）附表編號1之子○○部分
    １、證人即海濱里里長壬○○於本院交互詰問中證述94年10
        月24日晚間陪同被告2人拜訪子○○之過程為：當天在
        子○○家停留1、2個小時喝很多茶，子○○說他的茶葉
        很好，癸○○說他家茶葉不錯，且說改天再送1瓶或1斤
        茶葉給子○○試喝；去子○○家目的，是邀請他參加競
        選總部成立大會，他本來就是競選總部班底，本來就支
        持癸○○，不用拜票；我們喝茶喝20幾年，只要有人買
        到好茶就會送來送去。我跟癸○○說競選總部成立時，
        禮貌上要邀請老朋友參加，我提議去拜訪子○○；當天
        去拜訪子○○的時候，除面交邀請卡與文宣外，並無送
        其他禮物給子○○等語（見本院卷第261至264頁）。
    ２、證人子○○於調查站、偵訊中(1)證述94年10月24日被告
        2人與壬○○來訪過程為：94年10月24日晚間8時許，癸○○、海濱里里長壬○○及不知姓名男子共3人至家中
        拜訪，口頭表示癸○○將於94年11月5日成立競選總部
        ，邀請我前往參加、捧場，並給我1張癸○○競選文宣
        等語；另(2)其證述94年10月25日收受茶葉過程成為：我
        兒子丑○○曾收到1男子致贈茶葉禮盒3袋，有台全公司
        杉林溪烏龍茶4罐、高山茶2罐，事後我兒子丑○○向我
        表示有1個不認識之男子送茶葉給我，當時我不在家，
        茶葉不是我收的，我不知道是何人送的等語（見選他字
        第119號偵查卷85至86頁、118至119頁），其前後證述
        一致相符。又證人子○○於本院交互詰問中證稱：94
        年10月24日當天壬○○、癸○○、1位司機進進出出，
        我們閒聊、泡茶，癸○○跟我說11月5日競選總部要成
        立，拿1張邀請函及1疊厚厚文宣，請我去總部當天幫幫
        忙當義工，我說沒有問題全力支持，從他有選議員到連
        任5屆我都支持他；喝茶葉當中，我說這泡春茶不錯，
        他們說不錯，癸○○說「改天我送1斤茶葉給你喝看看
        」，我沒有說什麼，當晚喝了5、6泡茶，約半斤。因為
        我兒子上下午班，我上夜班，他在26日下午1點多睡醒
        後，告訴我說「爸爸！這個是你朋友要給你喝的」；10
        月24日癸○○拜訪之前，平常偶而有互送春茶冬茶；他
        跟我是好朋友，他要選議員，我一向支持他，不會為了
        1斤茶葉來作為支持他的代價；癸○○不是以1斤茶葉跟
        我買票等語（見本院卷第2宗95年3月15日審判筆錄第13
        至15、18至22頁）。
    ３、證人即子○○之子丑○○於94年10月29日調查站、偵查
        中證述94年10月25日收到茶葉之過程為：約在1星期前
        下午2點半左右，有1男子沒有表明身分，只說要找我父
        親子○○，但我父親不在，他將茶葉禮盒交給我，並說
        「給你爸爸」，由於我急著出門上中班，收下茶葉禮盒
        隨即出門上班，事後有向父親表示有1個不認識之人送
        茶葉給他等語（見選他字第119號偵查卷87頁背面、116
        至117頁）。嗣其於本院交互詰問中證稱收受過程，除
        茶葉數量有所誤差外，餘均與調查站、偵查中證述內容
        相符，甚而詳細證述：不知名之男子交付茶葉時，並未
        交付其他文宣品或名片，亦無提到支持癸○○之語，其
        上班至隔天回到家才轉告父親已收受茶葉、放置茶几之
        事，茶葉袋內亦無其他文宣品或名片等語（見本院卷第
        2宗95年3月15日審判筆錄第4至6、9頁）。
    ４、綜合上開證人之證詞，被告2人與壬○○前往證人子○○住處之目的在於邀請子○○參加94年11月5日之競選
        總部成立大會，且不論在被告癸○○於94年10月24日應
        允贈送茶葉1斤予子○○時，或在被告戊○○於94年10
        月25日交付茶葉予丑○○轉交予子○○時，被告2人均
        並未與證人子○○達成投票權為一定行使之約定，且證
        人子○○亦未認知被告2人交付茶葉時具有行求或交付
        賄賂之意思表示，從而，上開致贈茶葉禮盒行為，核與
        公職人員選舉罷免法第90條之1第1項之投票行賄罪構成
        要件有間，自不得以該罪相繩。
（二）附表編號2之丙○○部分
    １、證人丙○○於調查站、偵訊中證稱：94年10月26日晚間
        9時許，癸○○、丁○○等2人至家中，因家中裝潢很混
        亂，送客至門口，才看見另1名男子坐在駕駛座內，3人
        離開後，才發現家中放有1袋茶葉禮盒，不知何人所放
        置等語（見選他字第119號偵查卷第82至83、113至114
        頁）。嗣於本院交互詰問中證稱拜訪過程，除改稱不知
        名之男子有進入屋內，餘均與調查站、偵查中證述內容
        相符，甚而詳細證述：3人回去後，我有發現一個袋子
        ，並非該3人親手將文宣或茶葉禮盒交給我；癸○○、
        丁○○或不認識之男子並無送我茶葉禮盒要我投票給癸○○；後來發現房屋裡面有茶葉禮盒，亦無聯想與選舉
        有關，因為上一屆選舉時，丁○○也有帶癸○○來拜訪
        ，沒有送東西等語（見本院卷第2宗95年3月15日審判筆
        錄第50至58頁）。
    ２、證人丁○○於本院交互詰問中證述陪同2人拜訪丙○○
        之過程為：當時我剛帶團去美國回來，癸○○去拜訪我
        的朋友，吳老師是我同事老朋友，到他家門口時，我與
        彭先生先下來，我引導他們進去，隨後司機卓先生跟著
        進來；我與丙○○寒暄幾句，談一些學校、孩子的事情
        ；我去拜訪的時候看到卓先生有拿著提袋，但是黑黑的
        ，我沒有看清楚，調查站人員有提示提袋照片給我看，
        檢察官有提示實際袋子，我才知道袋子就是戊○○平常
        所拿的袋子；戊○○後來有進來，但我沒有注意他有無
        拿紙袋，丙○○家裡雜亂等語（見本院卷第2宗95年3月
        15 日審判筆錄第58至62頁）。雖證人丁○○於偵訊中
        證述：我記得大部分都有贈送，是1個紅色提袋，裡面
        我猜是茶葉，贈送過程視熟識程度而異，比較認識就放
        在桌上，比較不熟我不確定是否有送，拜訪過程沒有明
        白提到選舉事情，大家都心照不宣等語（見選偵字第
        119號偵查卷第104頁），惟其仍無具體證述被告戊○○
        親手交付茶葉禮盒予丙○○，亦未明確證稱被告戊○○
        與丙○○有約定投票權為一定行使之賄選行為，自難憑
        此作為被告2人不利之認定，附此敘明。
    ３、綜合上開證人之證詞，被告2人與丁○○前往證人丙○○之住處拜訪時，證人丙○○不知對方有致贈茶葉禮盒
        ，更遑論被告2人與證人丙○○達成投票權為一定行使
        之約定。
（三）附表編號3之庚○○部分
    １、證人庚○○於調查站、偵訊中證稱：丁○○是我連襟，
        94年10月27日晚上我不在家，翌日（即28日）女兒辛○○轉述姨丈丁○○帶2個人來過，有帶1袋（2罐）茶葉
        及癸○○宣傳單放在茶几上，因對政治反感，將包裝罐
        及宣傳單丟入資源回收桶等語（見選偵字第17號偵查卷
        第1宗第45至46頁、第2宗第23至24頁）。嗣於本院交互
        詰問中亦為相同之證詞，且證稱：辛○○隔天早上說姨
        丈有帶2個人來拜訪，沒有說是候選人；也沒有提到新
        竹市議員第7屆選舉要支持何人；我認為這個茶葉禮盒
        不是用來買票，應該是禮貌上拜訪等語（見本院卷第2
        宗95年3月15日審判筆錄第26至34頁）。
    ２、證人辛○○於調查站、偵訊中證稱：丁○○於94年10月
        27日晚上約8時許，有帶2人到家中拜訪父親庚○○，因
        父母親都不在家由我出面應門接待，他們僅站在門口並
        未進門，我姨丈丁○○帶來之友人中1人，拿1袋茶葉禮
        盒要我轉交父親庚○○，隨後就離開了，當時有交1疊
        癸○○競選文宣品，但沒有提到支持癸○○等語（見選
        偵字第17號偵查卷第1宗第48至49頁、第2宗第30至31頁
        ）。嗣於本院交互詰問中亦為相同之證詞（見本院卷第
        2 宗95年3月15日審判筆錄第35至34頁）。
    ３、證人丁○○於本院交互詰問中證述陪同被告2人拜訪庚○○之過程為：車子進入巷子裡面我與癸○○先下車，
        我先敲門，我姪女辛○○開門，隨後卓先生也過來，因
        為庚○○不在，所以我們沒有進入屋內就離去等語（見
        本院卷第2宗95年3月15日審判筆錄第62至66頁）。雖證
        人丁○○於偵訊中證述：我記得大部分都有贈送，是1
        個紅色提袋，裡面我猜是茶葉，贈送過程是熟識程度而
        異，比較認識就放在桌上，比較不熟我不確定是否有送
        ，拜訪過程沒有明白提到選舉事情，大家都心照不宣等
        語（見選偵字第119號偵查卷第104頁），惟其仍無具體
        證述被告戊○○親手交付茶葉禮盒予庚○○或辛○○，
        亦未明確證稱被告戊○○與庚○○有約定投票權為一定
        行使之賄選行為，自難憑此作為被告2人不利之認定，
        附此敘明。
    ４、綜合上開證人之證詞，被告2人與丁○○前往證人庚○○之住處拜訪，未遇庚○○本人而將茶葉禮盒交予證人
        辛○○收執，可認被告2人與證人庚○○無從約定投票
        權為一定之行使，至為明顯。
四、雖被告戊○○於本院訊問時，就贈送價值3百元高山茶部分
    為認罪之表示，供承：我於94年10月24日去子○○住處，有
    帶茶葉去，他有泡茶葉請我喝，我在該送的茶葉的目的是為
    賄選用的，另94年10月25日也是我送茶葉禮盒去的，送茶葉
    禮盒的目的是為讓他向我買茶云云。經查：
（一）按被告之自白，不得作為有罪判決之唯一證據，仍應調查
      其他必要之證據，以察其是否與事實相符，刑事訴訟法第
      156條第2項定明文。
（二）被告戊○○於94年10月24日陪同被告癸○○、證人壬○○
      拜訪子○○時，除面交競選總部邀請卡、文宣予子○○外
      ，並無攜帶其他禮物予子○○之情，已據證人壬○○於本
      院交互詰問中證述歷歷（見本院卷第264頁）。核與證人
      子○○於本院交互詰問中亦為相同之證詞，其證稱：94年
      10月24日只有收到文宣及競選總部成立邀請函，並無茶葉
      或其他物品等語相符（見本院卷第2宗95年3月15日審判筆
      錄第21、22頁），參以子○○之子丑○○代收茶葉禮盒3
      袋（共6罐）之時間點為94年10月25日下午2時許，亦據證
      人丑○○於本院交互詰問中證述歷歷，佐以被告癸○○亦
      否認攜帶茶葉之情，從而，94年10月24日晚間在子○○住
      處，並無贈送茶葉之事，可認被告戊○○此部分之自白內
      容，與事實不符。
（三）被告戊○○贈送價值3百元之高山茶予子○○、丙○○、
      庚○○行為，因其並未與子○○、丙○○、庚○○達成投
      票權一定行使之約定，已如前述，被告自白涉犯投票行賄
      罪，既查無其他其他必要證據為佐證，徵諸上揭之規定，
      不得單憑被告戊○○之自白，作為有罪判決之唯一證據，
      本院自應為被告戊○○有利之認定。
五、此外，又查無其他積極證據，足資證明被告2人有與子○○
    、丙○○、庚○○有投票權之人約定投票權一定之行使或子
    ○○、丙○○、庚○○有投票權之人應允為投票權一定之行
    使，且無足證明子○○、丙○○、庚○○認知被告交付茶葉
    時具有行求或交付賄賂之意思表示，從而，本件自不得對被
    告2人以公職人員選舉罷免法第90條之1第1項之投票行賄罪
    相繩。從而，本件檢察官所舉事證無法積極證明被告犯罪，
    而觀諸卷內事證，亦不能為不利被告2人之判斷，既不能證
    明被告犯罪，是揆諸前揭判例之意旨，自應依法諭知被告2
    無罪之判決。
據上論斷，應依刑事訴訟法第301條第1項，判決如主文。
本案經檢察官許恭仁到庭執行職務。
中    華    民    國    95    年    4     月    18    日
                  刑事第一庭審判長法    官  賴淑敏
                                  法    官  李毓華
                                  法    官  黃美文
以上正本證明與原本無異。
如不服本判決，應於判決送達後10日內向本院提出上訴狀 (應附
繕本 )，上訴於臺灣高等法院。
中    華    民    國    95    年    4     月    18    日
                                  書 記 官  陳秀子
附表：
   ┌───┬────┬─────┬────────┬────┐
   │編  號│時    間│地    點  │   方   式      │備  註  │
   ├───┼────┼─────┼────────┼────┤
   │  1   │94年10月│子○○位於│因94年10月24日晚│壬○○係│
   │      │25日下午│新竹市鐵道│上，被告癸○○、│現任新竹│
   │      │        │路2段292巷│戊○○及壬○○前│市海濱里│
   │      │        │40弄10號住│往子○○住處拜票│里長，其│
   │      │        │處        │而悉其亦有飲茶之│與子○○│
   │      │        │          │習慣，乃於翌日下│前係新竹│
   │      │        │          │午由被告癸○○指│市冠軍食│
   │      │        │          │示戊○○攜帶黑色│品公司之│
   │      │        │          │包裝茶葉4罐（即1│同事    │
   │      │        │          │斤，價值2千元） │        │
   │      │        │          │及綠色包裝茶葉  │        │
   │      │        │          │2罐（價值3百）前│        │
   │      │        │          │往子○○住處行求│        │
   │      │        │          │賄賂，適子○○因│        │
   │      │        │          │上班而不在家，乃│        │
   │      │        │          │交由其子丑○○代│        │
   │      │        │          │收              │        │
   ├───┼────┼─────┼────────┼────┤
   │  2   │94年10月│丙○○位於│由被告戊○○駕駛│丁○○係│
   │      │26日晚上│新竹市湳中│車號3523-FV號白 │新竹市三│
   │      │8時40分 │街40 巷5號│色豐田牌自小客車│民國中校│
   │      │許      │住處      │前往搭載被告彭昆│長，吳常│
   │      │        │          │耀後，再一同前往│裕則係自│
   │      │        │          │搭載不知情之李明│該校退休│
   │      │        │          │圃，由丁○○引領│之教師  │
   │      │        │          │被告癸○○至其較│        │
   │      │        │          │為熟識之丙○○住│        │
   │      │        │          │處拜票，嗣由被告│        │
   │      │        │          │戊○○攜帶茶葉禮│        │
   │      │        │          │盒2罐（價值3百元│        │
   │      │        │          │）及宣傳單、邀請│        │
   │      │        │          │函（合計50張）進│        │
   │      │        │          │入丙○○住處內放│        │
   │      │        │          │置，行求賄賂。  │        │
   │      │        │          │                │        │
   ├───┼────┼─────┼────────┼────┤
   │  3   │94年10月│庚○○位於│由被告戊○○駕駛│丁○○與│
   │      │27日晚上│新竹市國光│車號3523-FV號自 │庚○○係│
   │      │        │街75 巷22 │小客車前往搭載被│連襟關係│
   │      │        │號住處    │告癸○○，再前往│        │
   │      │        │          │搭載丁○○，由李│        │
   │      │        │          │明圃引領被告彭昆│        │
   │      │        │          │耀前往庚○○住處│        │
   │      │        │          │拜票，適庚○○不│        │
   │      │        │          │在家，乃由被告卓│        │
   │      │        │          │錫源將茶葉2罐（ │        │
   │      │        │          │價值3百元）及宣 │        │
   │      │        │          │傳單交給其女兒張│        │
   │      │        │          │慧華受領，行求賄│        │
   │      │        │          │賂。            │        │
   └───┴────┴─────┴────────┴────┘


司法院資訊處製作；財團法人民間司法改革基金會備份。
